---
title: "Métodos Quantitativos I"
subtitle: "Aula 1: Apresentação do curso e conceitos básicos"
date: "3º Trimestre - 2025"
author: "Professores: Daniel Grimaldi e Arthur Bragança"
institute: "Mestrado Profissional em Avaliação e Monitoramento de Políticas Públicas"
header-includes:
  - \usepackage{booktabs}
  - \usepackage{longtable}
  - \usepackage{array}
  - \usepackage{multirow}
  - \usepackage{wrapfig}
  - \usepackage{float}
  - \usepackage{colortbl}
  - \usepackage{pdflscape}
  - \usepackage{tabu}
  - \usepackage{threeparttable}
  - \usepackage{threeparttablex}
  - \usepackage[normalem]{ulem}
  - \usepackage{makecell}
  - \usepackage{hyperref}
  - \usepackage{graphicx}
  - \usepackage{setspace}
  - \newcommand{\nsmall}{\footnotesize}
output:
  beamer_presentation:
    theme: "ENAP"
    latex_engine: xelatex
    incremental: false
suppress-bibliography: true
bibliography: references.bib
---

```{r echo=FALSE, include=FALSE}
# loading required packages
library(knitr)
library(devtools)
if(!require(tidyverse)){install.packages("tidyverse")}
if(!require(magrittr)){install.packages("magrittr")}
if(!require(data.table)){install.packages("data.table")}
if(!require(haven)){install.packages("haven")}
if(!require(openxlsx)){install.packages("openxlsx")}
if(!require(stargazer)){install.packages("stargazer")}
if(!require(knitr)){install.packages("knitr")}
if(!require(kableExtra)){install.packages("kableExtra")}
if(!require(formatR)){install.packages("formatR")}
if(!require(sidrar)){install.packages("sidrar")}
source("../Tema Beamer/themes_enap.R")
```

# Apresentação do curso

## Os Instrutores

\textbf{Daniel Grimaldi:} Economista graduado pela UFRJ, com mestrado na USP e Ph.D. pela George Mason. Trabalha com monitoramento e avaliação de política pública desde 2009, com experiências no Ipea, BNDES, BID e agora na Secretaria de Avaliação de Políticas Públicas e Assuntos Econômicos (SMA/MPO).

\textbf{Arthur Bragança:} Economista sênior na Prática Global de Meio Ambiente, Recursos Naturais e Economia Azul do Banco Mundial. É bacharel em Economia pela Universidade Federal de Minas Gerais, doutor em Economia na PUC-Rio e acadêmico visitante na Universidade de Harvard. Antes de ingressar no Banco Mundial, trabalhou como chefe de avaliação de políticas na Iniciativa de Política Climática (CPI).

## Escopo do curso

\textbf{Esse é um curso introdutório de \Large{\color{ENAPDarkGreen} econometria}}.

\textit{The Econometric Society is an international society for the advancement of economic theory in its relation to \textbf{statistics} and \textbf{mathematics}. (...) Its main object shall be to promote studies that aim at a unification of the theoretical-quantitative and the empirical-quantitative approach to \textbf{economic problems} and that are penetrated by constructive and rigorous thinking similar to that which has come to \textbf{dominate in the natural sciences}.}
[@frisch1933]

## Escopo do curso

\textbf{Esse é um curso \Large{\color{ENAPDarkGreen}introdutório de econometria aplicada}}.

- Objetivo é que todos terminem o curso com capacidade de usar ferramental quantitativo para estudar problemas socioeconômicos.

  - Compreender, contratar e implementar análises econométricas.

- Não vamos nos aprofundar na teoria...
  - Corolário 1: não vamos cobrar provas formais de teoremas, estimadores etc
  
## Escopo do curso

\textbf{Esse é um curso \Large{\color{ENAPDarkGreen}introdutório de econometria aplicada}}.

- Objetivo é que todos terminem o curso com capacidade de usar ferramental quantitativo para estudar problemas socioeconômicos. 

  - Compreender, contratar e implementar análises econométricas.

- ... mas vamos cobrar consolidação dos conceitos por meio de \textbf{aplicação direta do ferramental quantitativo}... 
  - Corolário 2: vocês precisarão aprender e usar linguagem de programação ao longo do curso.
  
## Visão Geral

- Todas as aulas terão uma parte conceitual e uma parte dedicada a programação aplicada

- A avaliação será feita por meio de participação em sala (20%) e 8 listas de exercícios (10% cada).

- Todo o material do curso será postado numa página do [\emph{\color{blue}{Github}}](https://github.com/dgrimald/Econometria_ENAP)

# Conceitos básicos

## Espaço amostral e evento
 
- Um \textbf{espaço amostral ($\Omega$)} é o conjunto de todos os resultados possíveis para um experimento aleatório.

- Um \textbf{evento} é qualquer conjunto de resultados definidos dentro do espaço amostral.

  - $A = \{A_1, A_2, ..., A_n\}; A_i \in \Omega \;  \forall \; i$

- Se o resultado $A_i$ foi observado e $A_i \in A$, então dizemos que o evento A ocorreu.

  - Um evento B está contido em A $\Leftrightarrow B_i \in A \; \forall \; i$ 
  - A e B serão \textbf{eventos disjuntos} $\Leftrightarrow A \cap B = \varnothing$
  - O \textbf{complementar de ($A^c$)} é formado por todos os resultados que fazem parte do conjunto amostral, mas não estão contidos em A, de tal forma que $A \cap A^c = \varnothing$ e $A \cup A^c = \Omega$

## Probabilidade

- Se $\Omega$ é enumerável, então $P(A)=\frac{Qtd.\; de\; elementos\;  de\;  A}{Qtd.\; de\; elementos\; em\; \Omega}$

- Se $\Omega$ não for enumerável, então $P(A)=\frac{Comprimento\; de\; A}{Comprimento\; de\; \Omega}$

- Uma função $\varphi(A, \Omega)$ é uma probabilidade $\Leftrightarrow$ satisfaz os Axiomas de Kolmogorov:

  - \textit{(i)} $P(\Omega)=1$;
  - \textit{(ii)} $\forall \; A \in \Omega, \; P(A)\ge0$;
  - \textit{(iii)} Para toda sequência $A_1, A_2, ...,A_n$ de eventos disjuntos, temos que $P(\bigcup^{\infty}_{i=1}A_i)=\sum^{\infty}_{i=1}P(A_i)$ 
  
## Proriedades da Probabilidade

  - \textit{P1.} $P(A)=1-P(A^C)$
  - \textit{P2.} Sendo A e B dois eventos quaisquer, vale que $P(B)=P(B\cap A) + P(B \cap A^C)$
  - \textit{P3.} Se $A \subset B$, então $P(A)\leq P(B)$
  - \textit{P4.} $P(A \cup B ) =P(A) + P(B) - P(A\cap B)$
  - \textit{P5.} Para quaisquer eventos $A_1, A_2, ...$, vale que: $P(\bigcup^{\infty}_{i=1}A_i) \leq \sum^{\infty}_{i=1}P(A_i)$

## \large Probabilidade condicional e independência

- Sendo $P(B)>0$, a \textbf{probabilidade condicional} de A dado que ocorreu B ($P(A|B)$) é dada por $\frac{P(A\cap B)}{P(B)}$. Caso ($P(B)=0 \Rightarrow P(A|B)=P(A)$).

- Eventos A e B são \textbf{independentes} $\Leftrightarrow P(A \cap B)=P(A)P(B)$

- Intuição: quando eventos são independentes, a ocorrência de um não informa nada sobre a ocorrência do outro.
  - $P(A|B)=\frac{P(A \cap B)}{P(B)}=\frac{P(A)P(B)}{P(B)}=P(A)$
  
# O Básico de R

## Por quê usar o R?

-   \textbf{Gratuito}
    -   Tempo e orçamento direcionados para o trabalho
-   \textbf{Comunidade ativa}
    -   Avanços metodológicos chegam primeiro no R;
    -   Farto material (gratuito) para treinamento;
    -   Diversos fóruns para troca de experiências.
-   \textbf{É uma linguagem de programação, não um software}
    -   Amplitude maior de tarefas (data munging, data scrapping, recursos gráficos, automação...)
    -   Permite integração com outras linguagens (essa apresentação foi feita com **R + Latex**).

## Figura

```{=tex}
\begin{tikzpicture}
\useasboundingbox;
\node[anchor=south west] at (-1.5, -3){\includegraphics[width=16cm, height=14cm]{whitebox.png}};
\node[anchor=south west] at (-1, -4.5){\includegraphics[scale=0.38]{R vs Stata.png}};
\end{tikzpicture}
```

## Instalando o R

-   Primeiro, você precisa instalar o [\emph{\color{blue}{R}}](https://cran.r-project.org/)

-   Mas ter também o [\emph{\color{blue}{RStudio}}](https://posit.co/download/rstudio-desktop/) faz toda a diferença!

    -   Interface gráfica mais agradável e recursos 'point-and-click';
    -   Permite fazer a gestão, instalação e atualização de pacotes (**Sim, você vai precisar instalar/atualizar pacotes todo o tempo!**);
    -   Permite integrar facilmente, via [\emph{\color{blue}{RMarkdown}}](https://rmarkdown.rstudio.com/), programação em R com [\emph{\color{blue}{LaTeX}}](https://miktex.org/), [\emph{\color{blue}{SQL}}](https://dept.stat.lsa.umich.edu/~jerrick/courses/stat701/notes/sql.html), Python, Julia, C, C++ etc.

```{=tex}
\begin{flushright}
\textit{Essa apresentação foi gerada com um arquivo RMarkdown}
\end{flushright}
```
## R

```{=tex}
\begin{tikzpicture}
\useasboundingbox;
\node[anchor=south west] at (-1.5, -3){\includegraphics[width=16cm, height=14cm]{whitebox.png}};
\node[anchor=south west] at (-1.1, -4.5){\includegraphics[scale=0.25]{Screenshot RStudio.png}};
\end{tikzpicture}
```

## Instalando pacotes

**Code Chunk 1: Instalação de pacotes no R**

```{r, echo=TRUE, eval=FALSE, tidy=TRUE, tidy.opts=list(arrow=TRUE, indent=2)}
# "Simples"
install.packages("tidyverse")
require(tidyverse)

# "Sofisticado"
if(!require(tidyverse)){
  install.packages("tidyverse")
  require(tidyverse)}
```

## Aprendendo sobre pacotes

```{=tex}
\begin{tikzpicture}
\useasboundingbox;
\node[anchor=south west] at (-1.5, -3){\includegraphics[width=16cm, height=14cm]{whitebox.png}};
\node[anchor=south west] at (-1.1, -4.5){\includegraphics[scale=0.25]{package_screen_shot.png}};
\end{tikzpicture}
```

## Estruturas de dados em R

-   Vetor (unidimensional e homogêneo);
-   Matrix (bidimensional e homogêneo);
-   Array (n-dimensional e homogêneo);
-   Lista (unidimensional e heterogêneo);
-   Data frame (bidimensional e heterogêneo)

## Vetores

**Code Chunk 2: Manipulando vetores** \nsmall

```{r, echo=TRUE, eval=TRUE, tidy=TRUE, tidy.opts=list(arrow=TRUE, indent=2)}
# criando
vetor_1 <- c(1, 2, 3, 4, 5)
# editando
vetor_2 <- c(vetor_1, 6:10)
vetor_2
# operações com vetores
c(vetor_2*2)[2]
```

## Matrizes

\vspace{0.6cm}

**Code Chunk 3: Manipulando matrizes** \scriptsize

```{r, echo=TRUE, eval=TRUE, tidy=TRUE, tidy.opts=list(arrow=TRUE, indent=2)}
# criando
matrix_1 <- matrix(vetor_2, nrow = 2, ncol=5)
matrix_1[2,5] <- 100
matrix_1
# operações com matrizes
matrix_1*2
matrix_1%*%t(matrix_1)
```

## Listas

**Code Chunk 4: Manipulando listas** \scriptsize

```{r, echo=TRUE, eval=TRUE, tidy=TRUE, tidy.opts=list(arrow=TRUE, indent=2)}
# criando
lista_1 <- list(matrix_1, vetor_1)
lista_1[[1]]
lista_1[[2]]
lista_1[[1]][2,5]
lista_1[[2]][2]
```


## Criando bases no R

\vspace{0.6cm}

**Code Chunk 5: Criando bases de dados no R**

\scriptsize
```{r, echo=TRUE, eval=TRUE, warning=FALSE, message=FALSE}
sample_n=10000
data <- data.frame("id"=paste("cpf", 1:sample_n, sep="_"),
                   "tipo_local"=sample(c("urbano", "rural"),
                                       size=sample_n,
                                       prob=c(0.84, 1-0.84),
                                       replace=TRUE))
head(data, 5)
```

## Exportando bases no R

\vspace{0.6cm}

**Code Chunk 6: Exportando bases**
\scriptsize
```{r, echo=TRUE, eval=TRUE}
# gerando diretorio
if(dir.exists("./01 - Bases")){
  unlink("./01 - Bases", recursive = TRUE)
}
dir.create("./01 - Bases", showWarnings = FALSE)

# em formato nativo do R
save(data, file="./01 - Bases/teste_data.Rdata")
# em arquivo de texto (txt, csv etc)
write.table(data, file = "./01 - Bases/teste_data.txt", sep = " ", 
            row.names = FALSE)
write.table(data, file = "./01 - Bases/teste_data.csv", sep = ";",
            row.names = FALSE)
write_csv2(data, file="./01 - Bases/teste_data.csv", append = TRUE)
# write_delim é outra opcão

# em arquivo formato excel (requer package openxlsx)
write.xlsx(data, file="./01 - Bases/teste_data.xlsx")

# em arquivo STATA (requer package: haven)
write_dta(data, path = "./01 - Bases/teste_data.dta")
```

## Importando dados

\vspace{0.6cm}

**Code Chunk 7: Importando dados no R**
\scriptsize
```{r, echo=TRUE, eval=TRUE, warning=FALSE, message=FALSE}
# R native file
load(file="./01 - Bases/teste_data.Rdata") 

# arquivo de texto (txt, csv etc)
data <- read_delim(file="./01 - Bases/teste_data.txt", delim = " ")
data <- read_csv2(file="./01 - Bases/teste_data.csv")

# arquivo em formato excel
data <- read.xlsx("./01 - Bases/teste_data.xlsx", sheet = 1)
str(data)
```

## *mutate*

**Code Chunk 8: Criando variáveis na base**
\scriptsize
```{r, echo=TRUE, eval=TRUE}
data %<>%
  mutate(urbano = case_when(tipo_local=="urbano" ~ 1,
                            TRUE ~ 0))
head(data)
```

## *join*

\vspace{0.6cm}

**Code Chunk 9: bases de dados relacionadas**
\scriptsize
```{r, echo=TRUE, eval=TRUE}
data2 <- data.frame("id"=paste("cpf", 1:sample_n, sep="_"),
                    "classe_renda"=sample(c("1sm", "1sm+"),
                                         size=sample_n,
                                         prob=c(0.65, 1-0.65),
                                         replace=TRUE))

data %<>%
  left_join(data2, by=c("id"))

# existem outras opções de join: (inner_join, right_join, full_join)
head(data)
```

## *group_by*

**Code Chunk 10: agregando a base de dados**
\scriptsize
```{r, echo=TRUE, eval=TRUE, warning=FALSE, message=FALSE}
tab.probs <- data %>% 
  group_by(tipo_local, classe_renda) %>% 
  summarise(qtd = n_distinct(id)) %>%
  group_by(tipo_local) %>% 
  mutate(qtd_local = sum(qtd),
         prob_renda_cond_local = qtd / qtd_local,
         ) %>% 
  arrange(tipo_local)
head(tab.probs)
```

## Estrutura para looping

**Code Chunk 11: Usando for para implementar looping**
\scriptsize
```{r, echo=TRUE, eval=TRUE}
# Criando status de renda
data$baixa_renda <- NA
for (i in 1:nrow(data)){
  data$baixa_renda[i] <- ifelse(data$classe_renda[i]=="1sm", 1, 0)
}
head(data[,c("id", "classe_renda", "baixa_renda")])
```

## Criando functions

\vspace{0.6cm}

**Code Chunk 12: Criando functions**
\scriptsize
```{r, echo=TRUE, eval=TRUE}
# Criando function
gen_tag_renda <- function(classe_renda_i){
  ifelse(classe_renda_i=="1sm", 1, 0)
}
data %<>%
  mutate(baixa_renda2 = sapply(classe_renda, gen_tag_renda))

head(data[,c("id", "classe_renda", "baixa_renda", "baixa_renda2")])
```

# Hands on!

## Desenho de programa

- Vamos implementar um programa de combate à pobreza. A população-alvo são indivídios em famílias com baixa renda - renda \textit{per capita} inferior a 1sm (Evento A).
  - Não temos informação sobre a renda formal das famílias...
  - ... mas podemos estimar suas probabilidades.

- O programa consistirá em uma transferência incondicional de 1sm para qualquer indivíduo que aderir ao programa.

- Existem duas opções de implementação: (*i*) presencial ou (*ii*) digital (via Govbr).
  
## Propensão a adesão

\textbf{O que sabemos?}

- Propensão à adesão (Evento B) depende da renda.
- Entre os indivíduos de baixa renda, 90% estão propensos a aderir;
  - $P(B|A)=0.9$
- Entre os indivíduos com alta renda, 40% estão propensos a aderir
  - $P(B|A^C)=0.4$.

## Capacidade de adesão presencial

\textbf{O que sabemos?}

- Capacidade de adesão no modelo presencial (Evento $C_p$) depende apenas da localidade.
- Entre indivíduos em área urbana (Evento D), 95% conseguirão se inscrever;
  - $P(C_p|D)=0.95$
- Entre indivíduos em área rural, apenas 30% conseguirão se inscrever por falta de pontos de inscrição
  - $P(C_p|D^C)=0.3$

## Capacidade de adesão virtual

\textbf{O que sabemos?}

- Capacidade de adesão virtual (Evento $C_v$) depende apenas da renda.
- Entre indivíduos de alta renda, 90% consegue se inscrever;
  - $P(C_v|A^C)=0.95$ 
- Entre indivíduos de baixa renda, 55% consegue se inscrever
  - $P(C_v|A)=0.55$

## Falha de focalização

\textbf{Qual é a falha de focalização ($\Phi$) esperada para cada opção de implementação?} 

- $\Phi=\frac{Qtd. \; indivíduos \; fora \; do \; publico-alvo}{Qtd. \; de \; beneficiarios}$

- Adesão Presencial: $\Phi_p = P(A^C | B \cap C_p)$

- Adesão Virtual: $\Phi_p = P(A^C | B \cap C_v)$

## Adesão presencial

\begin{align}
\Phi_p &= \frac{P(A^C \cap B \cap C_p)}{P(B \cap C_p)} \\
       &= \frac{P(A^C \cap B) \; P(C_p)}{P(B) \;P(C_p)} \\
       &= \frac{P(B|A^C) \; P(A^C)}{P(B)} \\
       &= \frac{0.4 \; P(A^C)}{P(B)} 
\end{align}

\scriptsize Notas: $^1$ Equação (1) vale pela definição de probabilidade condicional. $^2$ Equação (2) é possível porque o Evento $C_p$ é independente de A e B. $^3$ A passagem de (2) para (3) ocorre também pela definição de probabilidade condicional.

## Calculando P(B)

\begin{align}
P(B) &= P(B \cap A) + P(B \cap A^C) \\
P(B) &= P(B|A) \; P(A) + P(B|A^C) \; P(A^C) \\
P(B) &= 0.9 \; P(A) + 0.4 \; P(A^C)
\end{align}

$$
\Rightarrow \Phi_p = \frac{0.4 \; P(A^C)}{0.9 \; P(A) + 0.4 \; P(A^c)}
$$

\scriptsize Notas: $^1$ (5) vale por conta de P1. $^2$ A passagem de (5) para (6) é possível pela definição de probabilidade condicional.

## Estimando $P(A)$ e $P(A^c)$

**Code Chunk 13: Download de dados do IBGE**
\scriptsize
```{r, echo=TRUE, eval=TRUE, tidy=TRUE, tidy.opts=list(width.cutoff=10), message=FALSE, warning=FALSE}
api_call="/t/3278/n1/all/v/allxp/p/all/c386/allxt/c1/allxt/c86/2776,2777,2778,2779,2780/c58/0"
tab3278 <- get_sidra(api=api_call) 
tab3278 <- tab3278[,c(5, 12, 14)]
names(tab3278) <- c("qtd", "classe_renda", "tipo_local")
head(tab3278)
```

## Estimando $P(A)$ e $P(A^c)$

**Code Chunk 14: Estimando probabilidade de adesao**
\scriptsize
```{r, echo=TRUE, eval=TRUE}
tabA  <- tab3278 %>%
  filter(!is.na(qtd)) %>% 
  mutate(classe_renda = case_when(classe_renda<=9683 ~ "A",
                                  TRUE ~ "Ac")) %>%
  group_by(classe_renda) %>% 
  summarise(qtd_classe_renda = sum(qtd)) %>% 
  mutate(prob = qtd_classe_renda / sum(qtd_classe_renda))
head(tabA)
```

## \Large Falha de focalização: presencial

\begin{align}
P(A) &= 0.648 \\
P(A^C) &= 0.352 \\
\Rightarrow \Phi_p &= \frac{0.4 * 0.352}{0.9 * 0.648 + 0.4 * 0.352} \nonumber \\
\Phi_p &\approx 19.5\% \nonumber
\end{align}

## Adesão virtual

\begingroup
\scriptsize
\begin{align}
\Phi_v &= \frac{P(A^C \cap B \cap C_v)}{P(B \cap C_v)} \\
       &= \frac{P(A^C \cap B \cap C_v)}{P(A^C \cap B \cap C_v) \cup P(A \cap B \cap C_v)} \\
       &= \frac{P(A^C) \; P(B| A^C) \; P(C_v| A^C \cap B)}{P(A^C) \; P(B| A^C) \; P(C_v| A^C \cap B) \cup P(A) \; P(B| A) \; P(C_v| A \cap B)}  \\
       &= \frac{P(A^C) \; P(B| A^C) \; P(C_v|A^C)}{P(A^C) \; P(B|A^C) \; P(C_v|A^C ) \cup P(A) \; P(B|A) \; P(C_v|A)} \\
        &= \frac{P(A^C) \; P(B| A^C) \; P(C_v|A^C)}{P(A^C) \; P(B|A^C) \; P(C_v|A^C ) + P(A) \; P(B|A) \; P(C_v|A)}
\end{align}
\endgroup

\scriptsize Notas: $^1$ Equação (10) vale pela definição de probabilidade condicional. $^2$ Equação (11) é possível por P2. $^3$ A passagem de (11) para (12) ocorre também pela definição de probabilidade condicional. $^4$ A passagem de (12) para (13) ocorre porque $C_v$ só depende de B por meio de A. $^5$ Equação (14) vale por P4.

## \Large Falha de focalização: virtual

\textbf{Todos os termos da Equação 13 são já conhecidos. Basta substituir:} 

\begingroup
\scriptsize
\begin{align}
P(A) &= 0.648 \\
P(A^C) &= 0.352 \\
P(B|A^C) &= 0.4 \\
P(B|A) &= 0.9 \\
P(C_v|A^C) &= 0.95 \\
P(C_v|A) &= 0.55 \\
\Rightarrow \Phi_v &= \frac{0.352 * 0.4 * 0.95}{(0.352 * 0.4 * 0.95)+(0.648 * 0.9 * 0.55)} \nonumber \\
\Phi_v &\approx 29.4\% \nonumber
\end{align}
\endgroup

## Validação por simulação

\textbf{Vamos construir um Processo Gerador de Dados (PGD) para simular o processo de adesão ao nosso programa}

- O PGD deve utilizar as mesmas probabilidades primárias
  - Para isso, vamos precisar estimar a proporção de indivíduos em áreas urbanas e rurais - P(D)

- Com isso, podemos conferir nossos resultados

## Estimando P(D)

**Code Chunk 15: Estimando P(D)**
\scriptsize
```{r, echo=TRUE, eval=TRUE}
tabD  <- tab3278 %>%
  filter(!is.na(qtd)) %>% 
  mutate(tipo_local = case_when(tipo_local==1 ~ "urbano",
                                TRUE ~ "rural")) %>%
  group_by(tipo_local) %>% 
  summarise(qtd_local = sum(qtd)) %>% 
  mutate(probD = qtd_local / sum(qtd_local))
head(tabD)
```

## PGD

**Code Chunk 16: Construindo PGD**
\scriptsize
```{r, echo=TRUE, eval=TRUE}
sample_n=100000
data <- data.frame("id"=paste("cpf", 1:sample_n, sep="_"),
                   "baixa_renda" = sample(0:1, size=sample_n,
                                          prob=c(1-0.648, 0.648),
                                          replace=TRUE),
                   "tipo_local" = sample(c("urbano", "rural"),
                                         size=sample_n,
                                         prob=c(0.849, 1-0.849),
                                         replace=TRUE)) %>%
  mutate(prop_adesao = case_when(baixa_renda==1 ~ 0.9,
                                 TRUE ~ 0.4),
         cap_p = case_when(tipo_local=="urbano" ~ 0.95,
                             TRUE ~ 0.3),
         cap_v = case_when(baixa_renda==1 ~ 0.55,
                             TRUE ~ 0.95),
         prob_adesao_p = prop_adesao * cap_p,
         prob_adesao_v = prop_adesao * cap_v)
```

## Simulação

**Code Chunk 17: Simulando a adesão em cada cenário**
\scriptsize
```{r, echo=TRUE, eval=TRUE}
adesao_p <- function(prob_i){sample(0:1, size=1, 
                                    prob=c(1-prob_i, prob_i))}
adesao_v <- function(prob_i){sample(0:1, size=1,
                                    prob=c(1-prob_i, prob_i))}
data %<>%
  mutate(benef_p = sapply(prob_adesao_p, adesao_p),
         benef_v = sapply(prob_adesao_v, adesao_v))
head(data, 3)
```

## \Large Falha de focalização: simuladas

**Code Chunk 18: Adesão presencial**
\begingroup
\scriptsize
```{r, echo=TRUE, eval=TRUE}
sum(data$benef_p*(1-data$baixa_renda))/sum(data$benef_p)
```
\endgroup

**Code Chunk 19: Adesão virtual**
\begingroup
\scriptsize
```{r, echo=TRUE, eval=TRUE}
sum(data$benef_v*(1-data$baixa_renda))/sum(data$benef_v)
```
\endgroup

# Encerramento

## Preparação para a próxima aula

- Instalem o [\emph{\color{blue}{R}}](https://cran.r-project.org/) e o [\emph{\color{blue}{RStudio}}](https://posit.co/download/rstudio-desktop/);

- Tentem replicar os códigos da aula de hoje;

- Se quiserem, podem trazer o laptop para as aulas seguintes.

## Dúvidas com R

- Google:
  - 'how to [o que você quiser] R'
  - 'how to [o que você quiser] R Cran' (se estiver procurando por um package específico)
  - Fóruns importantes para dúvidas de programação são [\emph{\color{blue}{stackoverflow}}](https://stackoverflow.com/) e [\emph{\color{blue}{R-Bloggers}}](https://www.r-bloggers.com/)
  
- Programadores de R adoram montar Cheat sheets, que são pequenos resumos de comandos. Elas são muito úteis (principalmente no início). Salvamos diversas delas no [\emph{\color{blue}{GitHub do curso}}](https://github.com/dgrimald/Econometria_ENAP/tree/main).

## Referências estruturadas

- R Basics: [\emph{\color{blue}{R programming for data science}}](https://bookdown.org/rdpeng/rprogdatascience/), [\emph{\color{blue}{R for data science}}](https://r4ds.had.co.nz/index.html) e [\emph{\color{blue}{R Cookbook}}](https://rc2e.com/)

- Manipução de dados: as referências de [\emph{\color{blue}{dplyr}}](https://dplyr.tidyverse.org/) e [\emph{\color{blue}{tidyr}}](https://tidyr.tidyverse.org/)  

- Gráficos: as referências de [\emph{\color{blue}{ggplot2}}](https://ggplot2.tidyverse.org/reference/) e [\emph{\color{blue}{R Graph Gallery}}](https://r-graph-gallery.com/)

- Tabelas: as referências de [\emph{\color{blue}{Kable}}](https://cran.r-project.org/web/packages/kableExtra/vignettes/awesome_table_in_html.html) e [\emph{\color{blue}{Stargazer}}](https://www.jakeruss.com/cheatsheets/stargazer/#modifying-table-notes)

- RMarkdown: [\emph{\color{blue}{The Definitive guide}}](https://bookdown.org/yihui/rmarkdown/)

- Econometrics: [\emph{\color{blue}{Causal inference: the mixtape}}](https://mixtape.scunning.com/) e [\emph{\color{blue}{The Effect}}](https://theeffectbook.net/)   

