---
title: "Métodos Quantitativos I"
subtitle: "Aula 1: Apresentação do curso e conceitos básicos"
date: "3º Trimestre - 2025"
author: "Professores: Daniel Grimaldi e Arthur Bragança"
institute: "Mestrado Profissional em Avaliação e Monitoramento de Políticas Públicas"
header-includes:
  - \usepackage{booktabs}
  - \usepackage{longtable}
  - \usepackage{array}
  - \usepackage{multirow}
  - \usepackage{wrapfig}
  - \usepackage{float}
  - \usepackage{colortbl}
  - \usepackage{pdflscape}
  - \usepackage{tabu}
  - \usepackage{threeparttable}
  - \usepackage{threeparttablex}
  - \usepackage[normalem]{ulem}
  - \usepackage{makecell}
  - \usepackage{hyperref}
  - \usepackage{graphicx}
  - \usepackage{setspace}
  - \newcommand{\nsmall}{\footnotesize}
output:
  beamer_presentation:
    theme: "ENAP"
    latex_engine: xelatex
    incremental: false
suppress-bibliography: true
bibliography: references.bib
---

```{r echo=FALSE, include=FALSE}
# loading required packages
library(knitr)
library(devtools)
if(!require(tidyverse)){install.packages("tidyverse")}
if(!require(magrittr)){install.packages("magrittr")}
if(!require(data.table)){install.packages("data.table")}
if(!require(haven)){install.packages("haven")}
if(!require(openxlsx)){install.packages("openxlsx")}
if(!require(stargazer)){install.packages("stargazer")}
if(!require(knitr)){install.packages("knitr")}
if(!require(kableExtra)){install.packages("kableExtra")}
if(!require(formatR)){install.packages("formatR")}
if(!require(sidrar)){install.packages("sidrar")}
```

# Apresentação do curso

## Os Instrutores

\textbf{Daniel Grimaldi:} Economista graduado pela UFRJ, com mestrado na USP e Ph.D. pela George Mason. Trabalha com monitoramento e avaliação de política pública desde 2011, com experiências no Ipea, BNDES, BID e agora na Secretaria de Avaliação de Políticas Públicas e Assuntos Econômicos (SMA/MPO).

\textbf{Arthur Bragança:} Economista sênior na Prática Global de Meio Ambiente, Recursos Naturais e Economia Azul do Banco Mundial. É bacharel em Economia pela Universidade Federal de Minas Gerais, doutor em Economia na PUC-Rio e acadêmico visitante na Universidade de Harvard. Antes de ingressar no Banco Mundial, trabalhou como chefe de avaliação de políticas na Iniciativa de Política Climática (CPI).

## Escopo do curso

\textbf{Esse é um curso introdutório de \Large{\color{ENAPDarkGreen} econometria}}.

\textit{The Econometric Society is an international society for the advancement of economic theory in its relation to \textbf{statistics} and \textbf{mathematics}. (...) Its main object shall be to promote studies that aim at a unification of the theoretical-quantitative and the empirical-quantitative approach to \textbf{economic problems} and that are penetrated by constructive and rigorous thinking similar to that which has come to \textbf{dominate in the natural sciences}.}
[@frisch1933]

## Escopo do curso

\textbf{Esse é um curso \Large{\color{ENAPDarkGreen}introdutório de econometria aplicada}}.

- Objetivo é que todos terminem o curso com capacidade de usar ferramental quantitativo para estudar problemas socioeconômicos.

  - Compreender, contratar e implementar análises econométricas.

- Não vamos nos aprofundar na teoria...
  - Corolário 1: não vamos cobrar provas formais de teoremas, estimadores etc
  
## Escopo do curso

\textbf{Esse é um curso \Large{\color{ENAPDarkGreen}introdutório de econometria aplicada}}.

- Objetivo é que todos terminem o curso com capacidade de usar ferramental quantitativo para estudar problemas socioeconômicos. 

  - Compreender, contratar e implementar análises econométricas.

- ... mas vamos cobrar consolidação dos conceitos por meio de \textbf{aplicação direta do ferramental quantitativo}... 
  - Corolário 2: vocês precisarão aprender e usar linguagem de programação ao longo do curso.
  
## Visão Geral

- Todas as aulas terão uma parte conceitual e uma parte dedicada a programação aplicada

- A avaliação será feita por meio de participação em sala (20%) e 8 listas de exercícios (10% cada).

- Todo o material do curso será postado numa página do [\emph{\color{blue}{Github}}](https://github.com/dgrimald/Econometria_ENAP)

# Conceitos básicos

## Espaço amostral e evento
 
- Um \textbf{espaço amostral ($\Omega$)} é o conjunto de todos os resultados possíveis para um experimento aleatório.

- Um \textbf{evento} é qualquer conjunto de resultados definidos dentro do espaço amostral.

  - $A = \{A_1, A_2, ..., A_n\}; A_i \in \Omega \;  \forall \; i$

- Se o resultado $A_i$ foi observado e $A_i \in A$, então dizemos que o evento A ocorreu.

  - Um evento B está contido em A $\Leftrightarrow B_i \in A \; \forall \; i$ 
  - A e B serão \textbf{eventos disjuntos} $\Leftrightarrow A \cap B = \varnothing$
  - O \textbf{complementar de ($A^c$)} é formado por todos os resultados que fazem parte do conjunto amostral, mas não estão contidos em A, de tal forma que $A \cup A^c = \Omega$

## Probabilidade

- Se $\Omega$ é enumerável, então $P(A)=\frac{Qtd.\; de\; elementos\;  de\;  A}{Qtd.\; de\; elementos\; em\; \Omega}$

- Se $\Omega$ não for enumerável, então $P(A)=\frac{Comprimento\; de\; A}{Comprimento\; de\; \Omega}$

- Uma função $\varphi(A, \Omega)$ é uma probabilidade $\Leftrightarrow$ satisfaz os Axiomas de Kolmogorov:

  - \textit{(i)} $P(\Omega)=1$;
  - \textit{(ii)} $\forall \; A \in \Omega, \; P(A)\ge0$;
  - \textit{(iii)} Para toda sequência $A_1, A_2, ...,A_n$ de eventos disjuntos, temos que $P(\bigcup^{\infty}_{i=1}A_i)=\sum^{\infty}_{i=1}P(A_i)$ 
  
## Proriedades da Probabilidade

  - \textit{(i)} $P(A)=1-P(A^C)$
  - \textit{(ii)} Sendo A e B dois eventos quaisquer, vale que $P(B)=P(B\cap A) + P(B \cap A^C)$
  - \textit{(iii)} Se $A \subset B$, então $P(A)\leq P(B)$
  - \textit{(iv)} Se $A \subset B$, então $P(A)\leq P(B)$
  - \textit{(v)} Para quaisquer eventos $A_1, A_2, ...$, vale que: $P(\bigcup^{\infty}_{i=1}A_i) \leq \sum^{\infty}_{i=1}P(A_i)$

## \large Probabilidade condicional e independência

- Sendo $P(B)>0$, a \textbf{probabilidade condicional} de A dado que ocorreu B ($P(A|B)$) é dada por $\frac{P(A\cap B)}{P(B)}$. Caso ($P(B)=0 \Rightarrow P(A|B)=P(A)$).

- Eventos A e B são \textbf{independentes} $\Leftrightarrow P(A \cap B)=P(A)P(B)$

- Intuição: quando eventos são independentes, a ocorrência de um não informa nada sobre a ocorrência do outro.
  - $P(A|B)=\frac{P(A \cap B)}{P(B)}=\frac{P(A)P(B)}{P(B)}=P(A)$
  
# O Básico de R

## Por quê usar o R?

-   \textbf{Gratuito}
    -   Tempo e orçamento direcionados para o trabalho
-   \textbf{Comunidade ativa}
    -   Avanços metodológicos chegam primeiro no R;
    -   Farto material (gratuito) para treinamento;
    -   Diversos fóruns para troca de experiências.
-   \textbf{É uma linguagem de programação, não um software}
    -   Amplitude maior de tarefas (data munging, data scrapping, recursos gráficos, automação...)
    -   Permite integração com outras linguagens (essa apresentação foi feita com **R + Latex**).

## Figura

```{=tex}
\begin{tikzpicture}
\useasboundingbox;
\node[anchor=south west] at (-1.5, -3){\includegraphics[width=16cm, height=14cm]{whitebox.png}};
\node[anchor=south west] at (-1, -4.5){\includegraphics[scale=0.38]{R vs Stata.png}};
\end{tikzpicture}
```
## Instalando o R

-   Primeiro, você precisa instalar o [\emph{\color{blue}{R}}](https://cran.r-project.org/)

-   Mas ter também o [\emph{\color{blue}{RStudio}}](https://posit.co/download/rstudio-desktop/) faz toda a diferença!

    -   Interface gráfica mais agradável e recursos 'point-and-click';
    -   Permite fazer a gestão, instalação e atualização de pacotes (**Sim, você vai precisar instalar/atualizar pacotes todo o tempo!**);
    -   Permite integrar facilmente, via [\emph{\color{blue}{RMarkdown}}](https://rmarkdown.rstudio.com/), programação em R com [\emph{\color{blue}{LaTeX}}](https://miktex.org/), [\emph{\color{blue}{SQL}}](https://dept.stat.lsa.umich.edu/~jerrick/courses/stat701/notes/sql.html), Python, Julia, C, C++ etc.

```{=tex}
\begin{flushright}
\textit{Essa apresentação foi gerada com um arquivo RMarkdown}
\end{flushright}
```
## R

```{=tex}
\begin{tikzpicture}
\useasboundingbox;
\node[anchor=south west] at (-1.5, -3){\includegraphics[width=16cm, height=14cm]{whitebox.png}};
\node[anchor=south west] at (-1.1, -4.5){\includegraphics[scale=0.25]{Screenshot RStudio.png}};
\end{tikzpicture}
```

## Instalando pacotes

**Code Chunk 1: Instalação de pacotes no R**

```{r, echo=TRUE, eval=FALSE, tidy=TRUE, tidy.opts=list(arrow=TRUE, indent=2)}
# "Simples"
install.packages("tidyverse")
require(tidyverse)

# "Sofisticado"
if(!require(tidyverse)){
  install.packages("tidyverse")
  require(tidyverse)}
```

## Aprendendo sobre pacotes

```{=tex}
\begin{tikzpicture}
\useasboundingbox;
\node[anchor=south west] at (-1.5, -3){\includegraphics[width=16cm, height=14cm]{whitebox.png}};
\node[anchor=south west] at (-1.1, -4.5){\includegraphics[scale=0.25]{package_screen_shot.png}};
\end{tikzpicture}
```
## Estruturas de dados em R

-   Vetor (unidimensional e homogêneo);
-   Matrix (bidimensional e homogêneo);
-   Array (n-dimensional e homogêneo);
-   Lista (unidimensional e heterogêneo);
-   Data frame (bidimensional e heterogêneo)

## Vetores

**Code Chunk 2: Manipulando vetores** \nsmall

```{r, echo=TRUE, eval=TRUE, tidy=TRUE, tidy.opts=list(arrow=TRUE, indent=2)}
# criando
vetor_1 <- c(1, 2, 3, 4, 5)
# editando
vetor_2 <- c(vetor_1, 6:10)
vetor_2
# operações com vetores
c(vetor_2*2)[2]
```

## Matrizes

\vspace{0.6cm}

**Code Chunk 3: Manipulando matrizes** \scriptsize

```{r, echo=TRUE, eval=TRUE, tidy=TRUE, tidy.opts=list(arrow=TRUE, indent=2)}
# criando
matrix_1 <- matrix(vetor_2, nrow = 2, ncol=5)
matrix_1[2,5] <- 100
matrix_1
# operações com matrizes
matrix_1*2
matrix_1%*%t(matrix_1)
```

## Listas

**Code Chunk 4: Manipulando listas** \scriptsize

```{r, echo=TRUE, eval=TRUE, tidy=TRUE, tidy.opts=list(arrow=TRUE, indent=2)}
# criando
lista_1 <- list(matrix_1, vetor_1)
lista_1[[1]]
lista_1[[2]]
lista_1[[1]][2,5]
lista_1[[2]][2]
```


## Criando bases no R

\vspace{0.6cm}

**Code Chunk 5: Criando bases de dados no R**

\scriptsize
```{r, echo=TRUE, eval=TRUE, warning=FALSE, message=FALSE}
sample_n=10000
data <- data.frame("id"=paste("cpf", 1:sample_n, sep="_"),
                   "tipo_local"=sample(c("urbano", "rural"),
                                       size=sample_n,
                                       prob=c(0.84, 1-0.84),
                                       replace=TRUE),
                   "cor"=sample(c("branca", "preta", "parda"),
                                size=sample_n,
                                prob=c(0.48, 0.08, 0.44),
                                replace=TRUE))
head(data, 5)
```

## Exportando bases no R

\vspace{0.6cm}

**Code Chunk 6: Exportando bases**
\scriptsize
```{r, echo=TRUE, eval=TRUE}
# gerando diretorio
if(dir.exists("./01 - Bases")){
  unlink("./01 - Bases", recursive = TRUE)
}
dir.create("./01 - Bases", showWarnings = FALSE)

# em formato nativo do R
save(data, file="./01 - Bases/teste_data.Rdata")
# em arquivo de texto (txt, csv etc)
write.table(data, file = "./01 - Bases/teste_data.txt", sep = " ", 
            row.names = FALSE)
write.table(data, file = "./01 - Bases/teste_data.csv", sep = ";",
            row.names = FALSE)
write_csv2(data, file="./01 - Bases/teste_data.csv", append = TRUE)
# write_delim é outra opcão

# em arquivo formato excel (requer package openxlsx)
write.xlsx(data, file="./01 - Bases/teste_data.xlsx")

# em arquivo STATA (requer package: haven)
write_dta(data, path = "./01 - Bases/teste_data.dta")
```

## Importando dados

\vspace{0.6cm}

**Code Chunk 7: Importando dados no R**

\scriptsize
```{r, echo=TRUE, eval=TRUE, warning=FALSE, message=FALSE}
# R native file
load(file="./01 - Bases/teste_data.Rdata") 

# arquivo de texto (txt, csv etc)
data <- read_delim(file="./01 - Bases/teste_data.txt", delim = " ")
data <- read_csv2(file="./01 - Bases/teste_data.csv")

# arquivo em formato excel
data <- read.xlsx("./01 - Bases/teste_data.xlsx", sheet = 1)
str(data)
```

## Download de arquivos

\vspace{0.6cm}

**Code Chunk 7: Download de arquivos**
\scriptsize
```{r, echo=TRUE, eval=TRUE, warning=FALSE, message=FALSE}
# Dados de Rendimento domiciliar per capita do Censo
tab3278 <- get_sidra(api="/t/3278/n1/all/v/allxp/p/all/c386/allxt/c1/allxt/c86/2776,2777,2778,2779,2780/c58/0") 
save(tab3278, file="01 - Bases/Tab3278.Rdata")
tab3278 <- tab3278[,c(5, 12, 14, 16)]
names(tab3278) <- c("qtd", "classe_renda", "tipo_local", "cor")
head(tab3278)
```

## *mutate*

\scriptsize
```{r, echo=TRUE, eval=TRUE}
tab3278 %<>%
  mutate(classe_renda = case_when(classe_renda<=9683 ~ "1sm",
                                  classe_renda>9683 ~ "1sm+",
                                  TRUE ~ "2sm+"),
         tipo_local = case_when(tipo_local==1 ~ "urbano",
                               TRUE ~ "rural"),
         cor = case_when(cor==2776 ~ "branca",
                         cor==2777 ~ "preta",
                         TRUE ~ "parda"))
head(tab3278)
```

## *group_by*

**Code Chunk 9: agregando a base de dados**

\scriptsize
```{r, echo=TRUE, eval=TRUE, warning=FALSE, message=FALSE}
tab.probs <- tab3278 %>% 
  filter(!is.na(qtd)) %>% 
  group_by(cor, tipo_local, classe_renda) %>% 
  summarise(qtd = sum(qtd)) %>% 
  group_by(cor, tipo_local) %>% 
  mutate(qtd_grupo = sum(qtd)) %>%
  ungroup() %>% 
  mutate(prob_renda_cond = qtd / qtd_grupo)
head(tab.probs[tab.probs$cor=="parda",])
```

## *join*

\vspace{0.6cm}

**Code Chunk 10: bases de dados relacionadas**
\scriptsize
```{r, echo=TRUE, eval=TRUE}
# criando informação de elegibilidade
tab.probs %<>%
  filter(classe_renda=="1sm") %>% 
  select(cor, tipo_local, prob_renda_cond)

data %<>%
  left_join(tab.probs, by=c("cor", "tipo_local"))

# existem outras opções de join: (inner_join, right_join, full_join)
head(data)
```

## Estrutura para looping

**Code Chunk 13: Usando for para implementar looping**
\scriptsize
```{r, echo=TRUE, eval=TRUE}
# Criando status de renda
data$baixa.renda <- NA
for (i in 1:nrow(data)){
  data$baixa.renda[i] <- sample(0:1, size=1, prob=c(1-data$prob_renda_cond[i], data$prob_renda_cond[i]))
}
head(data)
```

## Criando functions

\vspace{0.6cm}

**Code Chunk 14: Criando functions**
\scriptsize
```{r, echo=TRUE, eval=TRUE}
# Criando function
gen_acesso_digital <- function(local, status.renda){
  
  prob <- case_when(status.renda==1 & local=="urbano"~ 0.4,
                    status.renda==1 & local=="rural"~ 0.2,
                    status.renda==0 & local=="urbano"~ 0.75,
                    status.renda==0 & local=="rural"~ 0.45,
                    TRUE ~ 0.8)
}
dump("gen_acesso_digital", file = "gen_acesso_digital.R")
rm(gen_acesso_digital)
source("gen_acesso_digital.R")

data %<>% 
  mutate(acesso_digital = gen_acesso_digital(tipo_local, baixa.renda))
head(data, 2)
```

# Hands on!

## Desenho do programa

- Desenhamos um programa de combate à pobreza. A população-alvo são indivídios em famílias com renda per capita inferior a 1sm, mas não temos informação sobre a renda. 

- Na prática, o programa consistirá em uma transferência incondicional de 1sm para qualquer indivíduo que aderir ao programa.
  - 90% dos indivíduos com renda de até 1sm estão propensos a aderir.
  - 40% dos indivíduos com renda superior a 1sm estão propensos a aderir.

## Desenho do programa

- Existem duas opções para o processo de adesão ao programa: (*i*) presencial ou (*ii*) digital (via Govbr).

- No caso da adesão presencial:
  - apenas 30% dos indíviduos em área rural (independente de renda) conseguirão se inscrever no programa pelas dificuldades de deslocamento;
  - 100% dos indivúdos em área urbana poderão se inscrever.
  
## Falha de focalização

- No caso da adesão por canal digital:
  - apenas indivíduos com acesso a conectividade (cuja probabilidade é dependente de renda e localidade) terão condições de aderir ao programa.
  
- Considerando as probabilidades, qual desenho deveria levar à menor falha de focalização?
  - Vamos definir falha de focalização como Qtd. de beneficiarios que não fazem parte da população-alvo sobre o total de beneficiários.

## Falha de focalização

**Code Chunk 15: Estimando probabilidade de adesao**
\scriptsize
```{r, echo=TRUE, eval=TRUE}
data %<>% 
  mutate(prop_adesao= case_when(baixa.renda==1 ~ 0.9,
                                TRUE ~ 0.4),
         viabilidade_presencial = case_when(tipo_local=="rural" ~ 0.3,
                                            TRUE ~ 1),
         adesao_presencial = prop_adesao*viabilidade_presencial,
         adesao_digital = prop_adesao*acesso_digital)
head(data, 3)
```

## Falha de focalização 

**Code Chunk 16: Estimando probabilidade de adesao**
\scriptsize
```{r, echo=TRUE, eval=TRUE}
data$beneficiario.digital <- NA
data$beneficiario.presencial <- NA
for (i in 1:nrow(data)){
  data$beneficiario.digital[i] <- sample(0:1, size=1, 
                                         prob=c(1-data$adesao_digital[i],
                                                data$adesao_digital[i]))
  data$beneficiario.presencial[i] <- sample(0:1, size=1, 
                                            prob=c(1-data$adesao_presencial[i],
                                                   data$adesao_presencial[i]))
}
head(data[,c("id", "baixa.renda", 
             "beneficiario.digital", "beneficiario.presencial")], 3)
```

## Falha de focalização
\scriptsize
```{r, echo=TRUE, eval=TRUE}
table(data$baixa.renda, data$beneficiario.digital,
      dnn = c("Baixa Renda", "Beneficiario"))

table(data$baixa.renda, data$beneficiario.presencial, 
      dnn = c("Baixa Renda", "Beneficiario"))
```

# Encerramento

## Dúvidas com R

- Google:
  - 'how to [o que você quiser] R'
  - 'how to [o que você quiser] R Cran' (se estiver procurando por um package específico)
  - Fóruns importantes para dúvidas de programação são [\emph{\color{blue}{stackoverflow}}](https://stackoverflow.com/) e [\emph{\color{blue}{R-Bloggers}}](https://www.r-bloggers.com/)
  
- Programadores de R adoram montar Cheat sheets, que são pequenos resumos de comandos. Elas são muito úteis (principalmente no início). Salvamos diversas delas no grupo de treinamento do DAE.

## Referências estruturadas

- R Basics: [\emph{\color{blue}{R programming for data science}}](https://bookdown.org/rdpeng/rprogdatascience/), [\emph{\color{blue}{R for data science}}](https://r4ds.had.co.nz/index.html) e [\emph{\color{blue}{R Cookbook}}](https://rc2e.com/)

- Manipução de dados: as referências de [\emph{\color{blue}{dplyr}}](https://dplyr.tidyverse.org/) e [\emph{\color{blue}{tidyr}}](https://tidyr.tidyverse.org/)  

- Gráficos: as referências de [\emph{\color{blue}{ggplot2}}](https://ggplot2.tidyverse.org/reference/) e [\emph{\color{blue}{R Graph Gallery}}](https://r-graph-gallery.com/)

- Tabelas: as referências de [\emph{\color{blue}{Kable}}](https://cran.r-project.org/web/packages/kableExtra/vignettes/awesome_table_in_html.html) e [\emph{\color{blue}{Stargazer}}](https://www.jakeruss.com/cheatsheets/stargazer/#modifying-table-notes)

- RMarkdown: [\emph{\color{blue}{The Definitive guide}}](https://bookdown.org/yihui/rmarkdown/)

- Econometrics: [\emph{\color{blue}{Causal inference: the mixtape}}](https://mixtape.scunning.com/) e [\emph{\color{blue}{The Effect}}](https://theeffectbook.net/)   

