---
title: "Métodos Quantitativos I"
subtitle: "Aula 2: Descrevendo Variáveis"
date: "3º Trimestre - 2025"
author: "Professores: Daniel Grimaldi e Arthur Bragança"
institute: "Mestrado Profissional em Avaliação e Monitoramento de Políticas Públicas"
header-includes:
  - \usepackage{booktabs}
  - \usepackage{longtable}
  - \usepackage{array}
  - \usepackage{multirow}
  - \usepackage{wrapfig}
  - \usepackage{float}
  - \usepackage{colortbl}
  - \usepackage{pdflscape}
  - \usepackage{tabu}
  - \usepackage{threeparttable}
  - \usepackage{threeparttablex}
  - \usepackage[normalem]{ulem}
  - \usepackage{makecell}
  - \usepackage{hyperref}
  - \usepackage{graphicx}
  - \usepackage{setspace}
  - \usepackage{amsmath}
  - \newcommand{\nsmall}{\footnotesize}
output:
  beamer_presentation:
    theme: "ENAP"
    latex_engine: xelatex
    incremental: false
suppress-bibliography: true
bibliography: references.bib
---

```{r echo=FALSE, include=FALSE}
# loading required packages
library(knitr)
library(devtools)
if(!require(tidyverse)){install.packages("tidyverse")}
if(!require(magrittr)){install.packages("magrittr")}
if(!require(data.table)){install.packages("data.table")}
if(!require(haven)){install.packages("haven")}
if(!require(openxlsx)){install.packages("openxlsx")}
if(!require(stargazer)){install.packages("stargazer")}
if(!require(knitr)){install.packages("knitr")}
if(!require(kableExtra)){install.packages("kableExtra")}
if(!require(formatR)){install.packages("formatR")}
if(!require(extraDistr)){install.packages("extraDistr")}
source("../Tema Beamer/themes_enap.R")
```

```{r echo=FALSE, include=FALSE}
seed=14
```

# Conceitos básicos

## Variável

- No contexto de pesquisa empírica, \textbf{uma variável é um conjunto de realizações (ou observações) de um mesmo fenômeno}.
  - renda mensal dos brasileiros;
  - idade dos moradores do plano piloto;
  - emprego dos alunos da ENAP
  
- As variáveis podem representar fenômenos quantitativos ou qualitativos...

- Elas sempre possuem uma distribuição
  - Uma distribuição é uma descrição da frequência com que determinada variável assume um valor (ou conjunto de valores) específicos
  
## Definição formal

Denominamos de variável aleatória (V.A.) qualquer função $X: \Omega \rightarrow \mathbb{R}$. Ou seja, é \textbf{uma função do espaço amostral $\Omega$ nos reais para a qual é possível calcular a probabilidade de ocorrência}.

Sendo X uma V.A., sua \textbf{função de distribuição} é definida por:

$$
F_X(x)=P(X \in(-\infty,x])=P(X\leq x))
$$
Sempre vale que: $\lim\limits_{x \to \; -\infty}F(x)=0$, $\lim\limits_{x \to \infty}F(x)=1$ e $F(x)\leq F(y)$ sempre que $x \leq y, \; \forall\; x,y\in \mathbb{R}$

## Tipos de variáveis

- Formalmente, a \textbf{diferenciação relevante é entre variáveis aleatórias discretas e contínuas}
  - \textbf{discreta:} assume somente um número enumerável de valores (finito ou infinito)
  - \textbf{contínua:} podem assumir um número não enumerável de valores

- Mas existem outras categorizações comuns: ordinais vs. categóricas; quantitativa vs. qualitativa

## Variáveis Discretas

Uma V.A. X \textbf{é discreta} se há uma associação entre probabilidades $p_1, p_2, ..., p_k$ e um conjunto de valores possíveis $x_1, x_2, ..., x_k$ \textbf{mediada por um função de probabilidade $p(x)$}, que satisfaz as seguintes propriedades:

i. $0 \geq p(x_i) \leq 1, \; \forall \; i=1,2,3,..., k$;
ii. $\sum\limits_{i=1}^{k} p(x_i) =1$

\scriptsize Exemplos: resultados de um dado, número de carros na garagem da ENAP, número de eleitores que aprova o presidente da república etc. 

\scriptsize Notas: $^1$ Quando uma V.A. discreta assume muitos valores possíveis, ela começa a se parecer muito com uma V.A. contínua - mas isso não significa que ela se torna contínua. 

## Variáveis Contínuas

Uma V.A. X \textbf{é contínua} se há uma associação entre probabilidades $p1, p2, ..., p_k$ e um conjunto de valores possíveis $x1, x2, ..., x_k$ \textbf{mediada por uma função de densidade $f(x)$}, que satisfaz as seguintes propriedades:

i. $f(x)\geq0 \;  \forall \; x \in \mathbb{R}$;
ii. $\int_{- \infty}^{\infty} f(x)d_x=1$

\scriptsize Exemplos: salário, renda \textit{per capita}, preço do dólar etc. 

\scriptsize Notas: $^1$ Quando a variável é contínua, não é possível associar uma probabilidade positiva a um valor particular, mas pode-se atribuir uma probabilidade para um intervalo arbitrariamente pequeno de valores. $^2$ Na prática, uma varíavel contínua pode assumir valores em toda a reta real, enquanto uma varíavel discreta somente pode assumir um conjunto enumerável de valores

# Principais distribuições teóricas 

## Uniforme Discreta

Uma V.A. segue um modelo \textbf{Uniforme discreto} com valores $x1, x2, ..., x_k$ se tem uma \textbf{função de probabilidade $p(x)$} dada por:

$$
p(x_i)=\frac{1}{k} \; \forall i =1, 2, 3,...,k
$$

\scriptsize Exemplo: o valor observado para 1 lançamento de um dado não viesado. 

\scriptsize Notas: $^1$ Na prática, o modelo uniforme atribui uma mesma probabilidade de ocorrência para cada valor possível. $^2$ Nesse caso dizemos que $X \sim U_d[E]\text{ sendo }E=\{1,...,6\}$

## Distribuição Uniforme Discreta

```{r, echo=TRUE, eval=TRUE, message=FALSE, warning=FALSE}
data <- data.frame(X = rdunif(10000000, 1, 6))
fig <- ggplot(data) +
  geom_histogram(aes(X, y=..density..),
                 color=cores$verde_escuro,
                 fill=cores$verde_claro, bins=6) +
  scale_x_continuous(breaks=seq(1, 6)) +
  labs(subtitle="Distribuição Uniforme Discreta",
       y="Densidade") +
  tema_base_fundobranco()
```

## Fig: Distribuição Uniforme Discreta

```{=tex}
\begin{tikzpicture}
\useasboundingbox;
\node[anchor=south west] at (-1.5, -3){\includegraphics[width=16cm, height=14cm]{whitebox.png}};
\end{tikzpicture}
```

```{r, echo=FALSE, message=FALSE, warning=FALSE, results='asis'}
fig
```

## Bernoulli

Uma V.A. segue um modelo \textbf{Bernoulli} se assume apenas os valores 0 e 1. Sua \textbf{função de probabilidade $p(x)$} é dada por:

\begin{equation}
p(x_i) = 
\begin{cases}
p & \text{se } x_i=1 \\
1-p & \text{se } x_i=0
\end{cases} \nonumber
\end{equation}

\scriptsize Exemplo: o resultado do lançamento de uma moeda. 

\scriptsize Notas: $^1$ Nesse caso, dizemos que $X \sim Bernoulli(p)$.

## Distribuição Bernoulli 

```{r, echo=TRUE, eval=TRUE, message=FALSE, warning=FALSE}
data <- data.frame(X = rbern(10000, 0.5))
fig <- ggplot(data) +
  geom_histogram(aes(X, y=..ndensity..),
                 color=cores$verde_escuro,
                 fill=cores$verde_claro,
                 bins=10) +
  scale_x_continuous(breaks=seq(0, 1, by=0.1)) +
  labs(title="Distribuição Bernoulli",
       y="Densidade") +
  tema_base_fundobranco()
```

## Fig: Distribuição Bernoulli

```{=tex}
\begin{tikzpicture}
\useasboundingbox;
\node[anchor=south west] at (-1.5, -3){\includegraphics[width=16cm, height=14cm]{whitebox.png}};
\end{tikzpicture}
```

```{r, echo=FALSE, message=FALSE, warning=FALSE, results='asis'}
fig
```

## Binomial

Uma V.A. segue um modelo \textbf{Binomial} se ela representa a quantidade total de sucessos obtidos por meio da realização de $n$ ensaios de Bernoulli. Sua \textbf{função de probabilidade $p(x)$} é dada por:

\begin{equation}
p(x) = \binom{n}{x}p^x(1-p)^{n-x} \nonumber
\end{equation}

\scriptsize Exemplo: A quantidade de "caras" após 10 lançamentos de uma moeda. 

\scriptsize Notas: $^1$ Nesse caso, dizemos que $X \sim B(n, p)$.

## Distribuição Binomial 

```{r, echo=TRUE, eval=TRUE, message=FALSE, warning=FALSE}
data <- data.frame(X = rbinom(10000, 10, 0.5))
fig <- ggplot(data) +
  geom_histogram(aes(X),
                 color=cores$verde_escuro,
                 fill=cores$verde_claro,
                 bins=11) +
  scale_x_continuous(breaks=seq(0, 10, by=1)) +
  labs(title="Distribuição Binomial",
       y="Densidade") +
  tema_base_fundobranco()
```

## Fig: Distribuição Binomial

```{=tex}
\begin{tikzpicture}
\useasboundingbox;
\node[anchor=south west] at (-1.5, -3){\includegraphics[width=16cm, height=14cm]{whitebox.png}};
\end{tikzpicture}
```

```{r, echo=FALSE, message=FALSE, warning=FALSE, results='asis'}
fig
```

## Exponencial

Uma V.A. $X$ segue um modelo \textbf{Exponencial} se sua \textbf{função densidade $f(x)$} é dada por:

\begin{equation}
f(x) = \lambda e^{-\lambda x}I_{(0,\infty)} \nonumber
\end{equation}

\scriptsize Exemplo: A quantidade de ligações que um serviço de atendimento ao consumidor recebe em 1 hora. 

\scriptsize Notas: $^1$ Nesse caso, dizemos que $X \sim Exp(\lambda)$.

## Distribuição Exponencial 

```{r, echo=TRUE, eval=TRUE, message=FALSE, warning=FALSE}
data <- data.frame(X = rexp(10000, 5))
fig <- ggplot(data) +
  geom_density(aes(X),
               color=cores$verde_escuro,
               fill=cores$verde_claro, 
               adjust=2) +
  labs(title="Distribuição Exponencial",
       y="Densidade") +
  tema_base_fundobranco()
```

## Fig: Distribuição Exponencial

```{=tex}
\begin{tikzpicture}
\useasboundingbox;
\node[anchor=south west] at (-1.5, -3){\includegraphics[width=16cm, height=14cm]{whitebox.png}};
\end{tikzpicture}
```

```{r, echo=FALSE, message=FALSE, warning=FALSE, results='asis'}
fig
```

## Normal

Uma V.A. $X$ segue um modelo \textbf{Normal} se sua \textbf{função densidade $f(x)$} é dada por:

\begin{equation}
f(x) = \frac{1}{\sigma \sqrt{2\pi}} e^{-\frac{(x-\mu)^2}{2\sigma^2}} \nonumber
\end{equation}

\scriptsize Exemplo: Número de beneficiários do PBF em um município. 

\scriptsize Notas: $^1$ Nesse caso, dizemos que $X \sim N(\mu, \sigma^2)$. $^2$ Sempre que $X \sim N(\mu, \sigma^2)$, $Z=\frac{X-\mu}{\sigma} \sim N(0,1)$. $^3$ Quando $log(X) \sim N(\mu, \sigma^2)$, dizemos que X tem distribuição log-normal. $^4$ A distribuição Normal é imensa em estatísitica. Ela serve como modelo para quantidades de interesse em Inferência Estatística e também é usada em aproximações.

## Distribuição Normal

```{r, echo=TRUE, eval=TRUE, message=FALSE, warning=FALSE}
data <- data.frame(X = rnorm(100000, 0, 1))
fig <- ggplot(data) +
  geom_density(aes(X),
               color=cores$verde_escuro,
               fill=cores$verde_claro,
               adjust=2) +
  labs(title="Distribuição Normal",
       y="Densidade") +
  tema_base_fundobranco()
```

## Fig: Distribuição Normal

```{=tex}
\begin{tikzpicture}
\useasboundingbox;
\node[anchor=south west] at (-1.5, -3){\includegraphics[width=16cm, height=14cm]{whitebox.png}};
\end{tikzpicture}
```

```{r, echo=FALSE, results='asis'}
fig
```

# Valor Esperado e Variância

## Definição de Parâmetro

Formalmente, um \textbf{parâmetro é uma constante que caracteriza uma família de distribuições} e, a partir disso, caracteriza uma população que tenha um Processo Gerador de Dados (PGD) orientado por essa distribuição.

- Uma Normal, por exemplo, é caracterizada por ter valor esperado (ou esperança) $\mu$ e variância $\sigma^2$.

- Portanto, qualquer realização de um PGD que siga uma $N(\mu, \sigma^2)$ terá a influência desses parâmetros.

- Diversos parâmetros podem ser relevantes para caracterizarmos uma distribuição, mas a \textbf{esperança e a variância são os mais comumente utilizados}.

## Valor Esperado

Intuitivamente, o valor esperado (ou esperança) de uma variável $X$ ($E(X)$) \textbf{equivale à soma de todos os valores possíveis de $X$, ponderados pelas suas respectivas probabilidades}. Formalmente:

\begin{equation}
E(X) \equiv \mu_x = 
\begin{cases}
\sum\limits_{i} x_i p_X(x_i) \text{, se X tem distribuição discreta} \\
\int_{- \infty}^{\infty} xf(x)d_x=1 \text{, se X tem distribuição contínua}
\end{cases} \nonumber
\end{equation}

O valor esperado equivale ao momento de ordem 1 de uma V.A. e ele pode ser interpretado como uma medida de centralidade da distribuição.

## Centralidade

\scriptsize
```{r, echo=TRUE, eval=TRUE, message=FALSE, warning=FALSE}
N <- 5000
data_0 <- data.frame(tipo="0",
                     X=rnorm(N))
data_5 <- data.frame(tipo="5",
                     X=rnorm(N, 5))
data <- rbind(data_0, data_5)
fig <- ggplot(data) +
  geom_density(aes(X, fill=tipo),
               color=cores$cinza_escuro,
               alpha=0.2, adjust=2) +
  scale_fill_manual(values=c(cores$verde_escuro,
                             cores$amarelo_escuro)) +
  geom_vline(xintercept = mean(data_5$X),
             color=cores$amarelo_escuro) +
  geom_vline(xintercept = mean(data_0$X),
             color=cores$verde_escuro) +
  labs(title="Diferentes centralidades",
       y="Densidade") +
  tema_base_fundobranco()
```

## Fig: Centralidade

```{=tex}
\begin{tikzpicture}
\useasboundingbox;
\node[anchor=south west] at (-1.5, -3){\includegraphics[width=16cm, height=14cm]{whitebox.png}};
\end{tikzpicture}
```

```{r, echo=FALSE, message=FALSE, warning=FALSE, results='asis'}
fig
```

## Propriedades do Valor Esperado

Sendo $a$ e $b$ constantes e $X$ e $Y$ duas V.As. quaisquer, vale que:

i. $E(a)=a$;
ii. $E(aX) = aE(X)$;
iii. $E(X+b) = E(X)+b$;
iv. $E(X+Y) = E(X)+E(Y)$; e
v. !Se $X$ e $Y$ são independentes $\Rightarrow E(XY) = E(X)+E(Y)$

## Variância

Intuitivamente, a variância é uma medida de quão distante, na média, uma realização específica de uma variável tende a estar do centro da distribuição. Formalmente:

\begin{equation}
Var(X) \equiv \sigma_x^2 = E[(X-\mu_x)^2] \nonumber
\end{equation}

A variância equivale ao momento de ordem 2 de uma V.A. e ela pode ser interpretada como uma medida de dispersão da distribuição. O desvio-padrão ($\sigma$) é a raiz quadrada da variância e tem a mesma unidade de medida da variância.

## Dispersão

\scriptsize
```{r, echo=TRUE, eval=TRUE, message=FALSE, warning=FALSE}
N <- 5000
data_1 <- data.frame(tipo="0",
                     X=rnorm(N, sd=1))
data_5 <- data.frame(tipo="5",
                     X=rnorm(N, sd=5))
data <- rbind(data_0, data_5)
fig <- ggplot(data) +
  geom_density(aes(X, fill=tipo),
               color=cores$cinza_escuro,
               alpha=0.2, adjust=2) +
  scale_fill_manual(values=c(cores$verde_escuro,
                             cores$amarelo_escuro)) +
  geom_vline(xintercept = mean(data_5$X),
             color=cores$amarelo_escuro) +
  geom_vline(xintercept = mean(data_0$X),
             color=cores$verde_escuro) +
  labs(title="Diferentes dispersoes",
       y="Densidade") +
  tema_base_fundobranco()
```

## Fig: Dispersão

```{=tex}
\begin{tikzpicture}
\useasboundingbox;
\node[anchor=south west] at (-1.5, -3){\includegraphics[width=16cm, height=14cm]{whitebox.png}};
\end{tikzpicture}
```

```{r, echo=FALSE, message=FALSE, warning=FALSE, results='asis'}
fig
```

## Propriedades da Variância

Sendo $a$ e $b$ constantes e $X$ e $Y$ duas V.As. quaisquer, vale que:

i. $Var(X) \geq 0$;
ii. $Var(a) = 0$;
iii. $Var(aX) = a^2Var(X)$; 
iv. $Var(X+b) = Var(x)$; e
v. Se $X$ e $Y$ são independentes $\Rightarrow Var(X+Y) = Var(X)+Var(Y)$

# Parâmetro e estimador

## População e Amostra

- \textbf{População:} grupo completo (exaustivo) de indivíduos que se deseja estudar

- \textbf{Amostra:} um subconjunto da população

  - usamos a amostra porque raramente podemos estudar toda a população de interesse;
  - existem diferentes processos de amostragem;
  - a amostra pode ou não ser representativa da população

## Estimadores

Um \textbf{estimador é uma função que associa a uma amostra um número (estimativa)}, com o objetivo de determinar o valor de um \textbf{parâmetro populacional}.

- Como a amostra é um conjunto de realizações de V.A., \textbf{todo estimador é também uma V.A.}. Logo, ele tem medidas de centralidade e dispersão 

- Usamos *^* como notação para um estimador. Por exemplo, $\hat{\mu_x}$ é um estimador de $\mu_x$

- Existem diferentes famílias de estimadores (máxima verossimilhança, método de momentos etc.). Não vamos nos aprofundar nisso, mas saibam que: \textbf{todo parâmetro de interesse pode ter múltiplos estimadores}

## Lei dos Grandes Números

Sejam $Y_1, Y_2, ..., Y_N$ V.As. com esperança finita e $y_1, y_2,.., $y_N$ um conjunto de realizações dessas V.As.. Então, pela Lei dos Grandes Números (LGN), vale que:

$$
\frac{1}{N}\sum\limits_{i=1}^{N}y_i - \mu_y \xrightarrow{\,p\,} 0
$$

Intuitivamente: a média amostral ($\frac{1}{N}\sum\limits_{i=1}^{N}y_i$) converge para a média populacional ($\mu_y$) conforme aumenta o tamanho da amostra.

## Teorema do Limite Central

Sejam $Y_1, Y_2, ..., Y_N$ V.As. iid. com esperança $\mu$ e variância $\sigma^2$, e $y_1, y_2,.., y_N$ um conjunto de realizações dessas V.As.. Então, pel Teorema do Limite Central (TLC), vale que:

$$
\frac{\frac{1}{N}\sum\limits_{i=1}^{N}y_i - \mu_y}{\sigma \sqrt{n} } \xrightarrow{\,d\,} N(0,1)
$$

Intuitivamente: a distribuição da média amostral converge para uma distribuição normal conforme aumenta o tamanho da amostra.

# Hands on

## Caso Desenrola

- Suponha que o governo queira desenvolver um programa para reduzir o endividamento da população. 

- Para tanto, ele pretende criar um fundo público, que será usado para pagar 50% do valor das dívida de pessoas físicas, desde que o endividado aceite pagar pelos 50% restante.

- O governo precisa definir o montante total a ser aportado nesse fundo. Contudo, o governo não sabe exatamente o número de endividados nem o valor médio da dívida deles.

- Como podemos ter uma ideia do tamanho amostral necessário para uma boa estimativa?

## Simulando um PGD

- Primeiro, vamos definir nossa tolerância para uma \textit{boa estimativa}
  - Suponhamos que um erro de $\pm \; 2\%$ no valor de aporte do fundo
  
- Agora vamos definir alguns parâmetros para o nosso PGD
  - Suponhamos uma população de 200 milhões
  - Suponhamos que a proporção de endividados na população seja de 15%
  - Suponhamos que, dentre os endividados, o valor esperado da dívida - $E(D)$ - é igual BRL 130 $+ \epsilon$ e   $\epsilon \sim EXP(\lambda)$ e que $\lambda=5*10^{-5}$.
  
# Amostra: 100 mil

## Simulação 

```{r, echo=TRUE, eval=TRUE, message=FALSE, warning=FALSE}
set.seed(seed)
sample_n=100000
data <- data.frame("id"=paste("cpf", 
                              1:sample_n,
                              sep="_")) %>% 
  mutate(endividado = rbinom(sample_n, 1, 0.15),
         divida = endividado * (130+rexp(sample_n, 5*10^(-5))))
head(data, 3)
```

## Endividamento médio

```{r, echo=TRUE, eval=TRUE, message=FALSE, warning=FALSE}
# Endividamente populacional
mu <- 130 + 1/(5*10^(-5))
mu
# Endividamento médio amostral
mu_hat <- sum(data$divida)/sum(data$endividado)
mu_hat
# Erro percentual no endividamento médio
(mu_hat - mu)*100 / mu
```

## Proporção de endividados

```{r, echo=TRUE, eval=TRUE, message=FALSE, warning=FALSE}
endiv_d <- 0.15
endiv_d_hat <- sum(data$endividado)/nrow(data)
# Proporção de endividados
endiv_d_hat
# Erro percentual na proporção de endividados
(endiv_d_hat - endiv_d)*100 / endiv_d
```

## Aporte no fundo
```{r, echo=TRUE, eval=TRUE, message=FALSE, warning=FALSE}
aporte <- 200000000 * endiv_d * mu
# Valor necessário do aporte (em milhões)
aporte/1000000
aporte_hat <- 200000000 * endiv_d_hat * mu_hat
# Valor estimado do aporte (em milhões)
aporte_hat/1000000
# Erro percentual no aporte
(aporte_hat - aporte)*100 / aporte
```

## Distribuição do valor da dívida

```{=tex}
\begin{tikzpicture}
\useasboundingbox;
\node[anchor=south west] at (-1.5, -3){\includegraphics[width=16cm, height=14cm]{whitebox.png}};
\end{tikzpicture}
```

```{r, echo=FALSE, message=FALSE, warning=FALSE, results='asis'}
fig <- ggplot(data) +
  geom_density(aes(divida),
                 color=cores$verde_escuro,
                 fill=cores$verde_claro) +
  labs(title="",
       y="Densidade",
       x="Divida (BRL)") +
  tema_base_fundobranco()
fig
```

# Amostra: 20

## Simulação

```{r, echo=TRUE, eval=TRUE, message=FALSE, warning=FALSE}
set.seed(seed)
sample_n=20
data <- data.frame("id"=paste("cpf", 
                              1:sample_n,
                              sep="_")) %>% 
  mutate(endividado = rbinom(sample_n, 1, 0.15),
         divida = endividado * (130+rexp(sample_n, 5*10^(-5))))
head(data, 3)
```

## Endividamento médio

```{r, echo=TRUE, eval=TRUE, message=FALSE, warning=FALSE}
# Endividamente populacional
mu <- 130 + 1/(5*10^(-5))
mu
# Endividamento médio amostral
mu_hat <- sum(data$divida)/sum(data$endividado)
mu_hat
# Erro percentual no endividamento médio
(mu_hat - mu)*100 / mu
```

## Proporção de endividados

```{r, echo=TRUE, eval=TRUE, message=FALSE, warning=FALSE}
endiv_d <- 0.15
endiv_d_hat <- sum(data$endividado)/nrow(data)
# Proporção de endividados
endiv_d_hat
# Erro percentual na proporção de endividados
(endiv_d_hat - endiv_d)*100 / endiv_d
```

## Aporte no fundo
```{r, echo=TRUE, eval=TRUE, message=FALSE, warning=FALSE}
aporte <- 200000000 * 0.5 * endiv_d * mu
# Valor necessário do aporte (em milhões)
aporte/1000000
aporte_hat <- 200000000 * 0.5 * endiv_d_hat * mu_hat
# Valor estimado do aporte (em milhões)
aporte_hat/1000000
# Erro percentual no aporte
(aporte_hat - aporte)*100 / aporte
```
# Convergência pela LGN 

## Criação de amostra, para um dado N

```{r, echo=TRUE, eval=TRUE, message=FALSE, warning=FALSE}
gen_data <- function(sample_size){
  data <- data.frame("id"=paste("cpf", 
                              1:sample_size,
                              sep="_")) %>% 
  mutate(N=sample_size,
         endividado = rbinom(sample_size, 1, 0.15),
         divida = endividado * (130+rexp(sample_size, 5*10^(-5))))
  data
  }
```

## Cálculo de estimativa

```{r, echo=TRUE, eval=TRUE, message=FALSE, warning=FALSE}  
get_estimativa <- function(data){
  
  N = first(data$N)
  mu_hat = sum(data$divida)/sum(data$endividado)
  endiv_d_hat <- sum(data$endividado)/nrow(data)
  aporte_hat <- 200 * 0.5 * endiv_d_hat * mu_hat
  
  estimativa <- data.frame(
    "N"=N,
    "mu_hat"=mu_hat,
    "endiv_d_hat"=endiv_d_hat,
    "aporte_hat"=aporte_hat
  )
  estimativa
}
```

## Conjunto de estimativas

```{r, echo=TRUE, message=FALSE, warning=FALSE}  
get_estimativas <- function(sample_size){
  estimativa <- get_estimativa(gen_data(sample_size))
}
estimativas <- lapply(20:5000, get_estimativas) %>% 
  rbindlist()
head(estimativas, 4)
```

## Fig: Estudando a convergência LGN

```{=tex}
\begin{tikzpicture}
\useasboundingbox;
\node[anchor=south west] at (-1.5, -3){\includegraphics[width=16cm, height=14cm]{whitebox.png}};
\end{tikzpicture}
```

```{r, echo=FALSE, results='asis', warning=FALSE, message=FALSE}
fig <- ggplot(estimativas, aes(x=N, y=endiv_d_hat)) +
  geom_point(alpha=0.25, color=cores$verde_escuro) +
  geom_hline(yintercept=0.15, color=cores$preto, size=1.3) +
  labs(x="Tamanho da amostra",
       title = "Convergência da média amostral para o parâmetro populacional",
       subtitle = "Proporção de endividados") +
  tema_base_fundobranco()
fig
```

# Convergência pelo TLC

## Ajustando a função do PGD

```{r, echo=TRUE, eval=TRUE, message=FALSE, warning=FALSE}
gen_data <- function(i, sample_size){
  data <- data.frame("id"=paste("cpf", 
                              1:sample_size,
                              sep="_")) %>% 
  mutate(i=i,
         N=sample_size,
         endividado = rbinom(sample_size, 1, 0.15),
         divida = endividado * (130+rexp(sample_size, 5*10^(-5))))
  data
  }
```

## Função para anaálise de frequência

\tiny
```{r, echo=TRUE, eval=TRUE, message=FALSE, warning=FALSE}  
gen_normal_endiv <- function(sample_size, n_samples=5000){
  # parametros teóricos
  mu <- 0.15
  sigma_endiv <- sqrt(sample_size * 0.15 * (1-0.15))
  
  data <- lapply(1:n_samples, gen_data, sample_size=sample_size) %>% 
    rbindlist() %>%
    mutate(normal_endiv = 
                sqrt(sample_size)*((endividado - 0.15)/(sigma_endiv))) %>% 
    group_by(i) %>% 
    summarise(normal_endiv = mean(normal_endiv))
  
  fig <- ggplot(data) +
    geom_histogram(aes(normal_endiv),
                   color=cores$verde_escuro,
                   fill=cores$verde_claro) +
      labs(title="Distribuição Dívida Normalizada",
       subtitle=paste0("N=",sample_size),
       y="Densidade") +
    tema_base_fundobranco()
  
  plot(fig)
}
```

## Fig: Estudando a convergência TLC

```{=tex}
\begin{tikzpicture}
\useasboundingbox;
\node[anchor=south west] at (-1.5, -3){\includegraphics[width=16cm, height=14cm]{whitebox.png}};
\end{tikzpicture}
```

```{r, echo=FALSE, results='asis', warning=FALSE, message=FALSE}
gen_normal_endiv(30)
```

## Fig: Estudando a convergência TLC

```{=tex}
\begin{tikzpicture}
\useasboundingbox;
\node[anchor=south west] at (-1.5, -3){\includegraphics[width=16cm, height=14cm]{whitebox.png}};
\end{tikzpicture}
```

```{r, echo=FALSE, results='asis', warning=FALSE, message=FALSE}
gen_normal_endiv(300)
```

## Fig: Estudando a convergência TLC

```{=tex}
\begin{tikzpicture}
\useasboundingbox;
\node[anchor=south west] at (-1.5, -3){\includegraphics[width=16cm, height=14cm]{whitebox.png}};
\end{tikzpicture}
```

```{r, echo=FALSE, results='asis', warning=FALSE, message=FALSE}
gen_normal_endiv(30000)
```

# Lista 1

## Lista I: Orientações gerais

- Objetivo: replicar a Figura do Slide 57, mas para valor estimado para o aporte

- Vocês vão partir do arquivo modelo da [\emph{\color{blue}{Lista I}}](https://github.com/dgrimald/Econometria_ENAP/blob/main/Aula%202/Lista_1.Rmd), que é um arquivo tipo Rmd
  - Lembrem de renomear o arquivo para um nome com padrão "Lista_1_nome" antes de submeter!
  - submetam o relatório gerado (html) e o código (Rmd) antes da próxima aula, enviando-os para o email daniel.sgrimaldi@outlok.com.br

## Lista I: Especificações

- Vocês vão escrever a função exec_lista_1, que terá **obrigatoriamente 2 *inputs***
  - nome (nome do aluno);
  - max_sample_size (tamanho da maior amostra a ser considerado)
  
- A função exec_lista_1 terá **obrigatoriamente 3 *outputs***
  - nome: um objeto tipo *character*, com o nome do aluno;
  - data: um objeto tipo *data frame*, com os resultados das simulações
  - fig: uma figura tal qual aquela do slide 57, mas para os valores estimados de aporte
  
## Lista I: Exemplo de *data*

```{=tex}
\begin{tikzpicture}
\useasboundingbox;
\node[anchor=south west] at (-1.5, -3){\includegraphics[width=16cm, height=14cm]{whitebox.png}};
\node[anchor=south west] at (-1, -4.5){\includegraphics[scale=0.5]{Exemplo data.png}};
\end{tikzpicture}
```






  
