---
title: "Métodos Quantitativos I"
subtitle: "Gabarito Lista III: Correlação, causalidade e DAGs"
author: "Professores: Daniel Grimaldi e Arthur Bragança"
institute: "Mestrado Profissional em Avaliação e Monitoramento de Políticas Públicas"
date: "`r Sys.Date()`"
output: html_document
---

```{r echo=FALSE, message=FALSE, warning=FALSE}
# loading required packages
if(!require(devtools)){install.packages("devtools")}
if(!require(knitr)){install.packages("knitr")}
if(!require(tidyverse)){install.packages("tidyverse")}
if(!require(magrittr)){install.packages("magrittr")}
if(!require(data.table)){install.packages("data.table")}
if(!require(haven)){install.packages("haven")}
if(!require(openxlsx)){install.packages("openxlsx")}
if(!require(stargazer)){install.packages("stargazer")}
if(!require(knitr)){install.packages("knitr")}
if(!require(kableExtra)){install.packages("kableExtra")}
if(!require(formatR)){install.packages("formatR")}
if(!require(extraDistr)){install.packages("extraDistr")}
if(!require(ggdag)){install.packages("ggdag")}
source("https://raw.githubusercontent.com/dgrimald/Econometria_ENAP/refs/heads/main/Tema%20Beamer/themes_enap.R")
```

### *dgp*

Para fazer essa lista, você vai usar uma função chamada *dgp*. Essa função aceita 5 argumentos, a saber:

i. *n.id*: um escalar que define a quantidade de indivíduos que compõem a amostra;
ii. *delta_universidade*: um escalar que define o impacto (em reais) de concluir uma universidade sobre a renda futura do indivíduo;
iii. *delta_publica* um escalar que define o impacto (em reais) de se concluir uma universidade pública vis-à-vis uma universidade particular sobre a renda futura do indivíduo;
iv. *peso_alpha*: um escalar que define o peso relativo^[Se *peso_alpha*$=1$, então as habilidades individuais não observadas condicionam totalmente a probabilidade de acesso. No outro extremo, se *peso_alpha*$=0$ o acesso à universidade é dado por razões aleatórias.] de habilidades não observadas sobre o acesso à universidade - seja pública ou privada.

O **Chunk 1** abaixo carrega essa função

**Chunk 1: Carrega função dgp da página do curso no Github**
```{r echo=TRUE}
source("https://raw.githubusercontent.com/dgrimald/Econometria_ENAP/refs/heads/main/Aula%204/dgp.R")
```

### Cria base de dados

Usando a função que você acabou de carregar, crie, dentro do **Chunk 2** uma amostra de dados com as seguintes especificações:

- 5000 indivíduos;
- o impacto de se concluir uma universidade sobre a renda é de BR\$ 6000,00;
- o impacto adicional sobre o salário de cursar uma universidade pública vis-à-vis uma universidade pública é de - BR\$800,00;
- o peso das habilidades intrínsecas é o maior possível (1). 

Dê o nome de **sample_1** a essa base de dados que você vai criar e use a função *head* para incluir no seu relatório as 20 primeiras linhas de **sample_1**. 

**lembre-se de ajustar o argumento eval para TRUE quando você for executar o arquivo (o mesmo vale para todos os chunks adiante)**.

**Chunk 2: Usa função dgp para criar amostra**
```{r echo=TRUE, eval=TRUE}
sample_1 <- dgp(n.id=5000, delta_universidade = 6000, delta_publica = -800, peso_alpha = 1)
head(sample_1, 20)
```

### DAG
Considerando o pdg definido pela função *dgp*, use o **Chunk 3** para criar um gráfico de DAG mostrando todos os *paths* entre o acesso a univesidade pública e a renda futura -  tal qual o que fizemos no slide 45 da Aula 4. Lembre-se de incluir as seguintes variáveis: $y \text{ (renda)}, x_1\text{ (anos de estudo)}, \alpha_{i} \text{ (habilidade intrínseca)}, D_u \text{ (dummy de acesso à universidade)} \text{ e } D_p \text{ (dummy de acesso à universidade pública)}$.

**Chunk 3: DAG: *paths* entre D_p e *y***
```{r echo=TRUE, fig.width=14, fig.height=10, eval=TRUE}
set.seed(13)
ex_dag <- dagify(D_u ~ alpha_i,
                  D_p ~ D_u + alpha_i,
                  Y ~ D_u + D_p + alpha_i) %>% 
  tidy_dagitty() %>% 
  mutate(color_node=ifelse(name=="alpha_i", "Unobserved", "Observed"),
         edge_line=ifelse(name=="alpha_i", 2, 1))

fig.data <- dag_paths(ex_dag, from = "D_p", to="Y") %>% 
  distinct(set, name, to, .keep_all=TRUE) %>% 
  mutate(show_node=ifelse(is.na(path), 0, 1),
         show_line=case_when(is.na(path) ~ 0.1,
                             TRUE ~ 1))

fig <- ggplot(data=fig.data, aes(
    x = x,
    y = y,
    xend = xend,
    yend = yend
  )) +
  geom_dag_point(aes(fill=color_node, color=color_node), size=20, show.legend = FALSE) +
  scale_color_manual(values = c(cores$verde_escuro, cores$amarelo_escuro)) +
  geom_dag_edges(aes(edge_linetype=edge_line, edge_alpha=show_line), show.legend = FALSE)+
  geom_dag_text() +
  labs(title="Paths entre Universidade pública e Renda",
       y="",
       x="") +
  facet_wrap(vars(set)) +
  tema_base_fundobranco() + 
  theme(axis.line.x = element_line(colour=NA),
        axis.text.x = element_text(size=0),
        axis.text.y = element_text(size=0))

fig
```

### Correlações

No **Chunk 4**, calcule a correlação entre o salário (*y*) e o acesso à universidade (*D_u*). Lembre-se de levar em conta apenas as observações do período 1 (**t==1**).

**Chunk 4: Correlação entre acesso a universidade e renda futura**
```{r echo=TRUE, eval=TRUE}
cor(sample_1$y[sample_1$t==1], sample_1$D_u[sample_1$t==1])
```

No **Chunk 5**, calcule a correlação entre o salário (*y*) e o acesso à universidade pública (*D_p*). Lembre-se de levar em conta apenas as observações do período 1 (**t==1**).

**Chunk 5: Correlação entre acesso a universidade e renda futura**
```{r echo=TRUE, eval=TRUE}
cor(sample_1$y[sample_1$t==1], sample_1$D_p[sample_1$t==1])
```

### Estimadores OLS

Sabendo que $D_p$ equivale a uma dummy que determina os indivíduos que fizeram faculdade pública e que $D_u$ equivale a uma dummy que determina os indivíduos que fizeram faculdade, use *sample_1* para estimar, dentro do **Chunk 6**, as seguintes regressões usando mínimos quadrados ordinários (OLS):

$$
(1) \; y_{i} =  \alpha_0 + \delta_u D_u \\
(2) \; y_{i} =  \alpha_0 + \delta_p D_p \\
(3) \; y_{i} =  \alpha_0 + \delta_u D_u + \delta_p D_p \\
$$

Lembre-se de levar em conta apenas as observações do período 1 (**t==1**).

**Chunk 6: Estimadores OLS**
```{r echo=TRUE, eval=TRUE}
reg_1 <- lm(y ~ D_u, data=filter(sample_1, t==1))
reg_2 <- lm(y ~ D_p, data=filter(sample_1, t==1))
reg_3 <- lm(y ~ D_u + D_p, data=filter(sample_1, t==1))
summary(reg_1)
summary(reg_2)
summary(reg_3)
```

**Q1. O modelo (1) estimado acima encontra um coeficiente causal para o impacto da universidade sobre a renda futura? Justifique sua resposta usando o seu DAG.** 

R: Não. Pelo DGP sabemos o efeito causal de acessar uma universidade sobre a renda futura é igual a R\$ 6.000,00. Os coeficientes estimados são, em geral, muito maiores do que o verdadeiro efeito causal porque o *path* 5 não é bloqueado em nenhum dos casos. Por conta disso, o coeficiente de $D_u$ acaba sendo contaminado pelo efeito causal de $\alpha_i$.  

**Q2. O modelo (2) estimado acima encontra um coeficiente causal para o impacto da universidade pública sobre a renda futura? Justifique sua resposta usando o seu DAG.** R:

R: Não. Pelo DGP sabemos o efeito causal de acessar uma universidade pública sobre a renda futura é igual a - R\$ 800,00. Os coeficientes estimados são, em geral, muito maiores do que o verdadeiro efeito causal porque o *path* 5 não é bloqueado em nenhum dos casos. Por conta disso, o coeficiente de $D_p$ acaba sendo contaminado pelo efeito causal de $\alpha_i$.

Para ambos os casos, a inclusão de $\alpha_i$ na regressão permite recuperar os coeficientes causais.

**Bônus. Com os dados disponíveis em *sample_1*, é possível estimarmos um modelo que retorne os efeitos causais? Se sim, estime o modelo, apresente os coeficientes estimados e justifique usando o seu DAG porque eles capturam os efeitos causais.**
  
R: Sim. A inclusão de $\alpha_i$ fecha os *paths* 3, 4 e 5, que são os caminhos não causais. Ou seja, ao controlarmos pela habilidade intrínseca, conseguimos recuperar o efeito verdadeiro do acesso à universidade e da universidade pública.
  
```{r echo=TRUE, eval=TRUE}
reg_4 <- lm(y ~ alpha_id + D_u + D_p, data=filter(sample_1, t==1))
summary(reg_4)
```

