---
title: "Métodos Quantitativos I"
subtitle: "Gabarito Lista III: Correlação, causalidade e DAGs"
author: "Professores: Daniel Grimaldi e Arthur Bragança"
institute: "Mestrado Profissional em Avaliação e Monitoramento de Políticas Públicas"
date: "`r Sys.Date()`"
output: html_document
---

```{r echo=FALSE}
# loading required packages
if(!require(devtools)){install.packages("devtools")}
if(!require(knitr)){install.packages("knitr")}
if(!require(tidyverse)){install.packages("tidyverse")}
if(!require(magrittr)){install.packages("magrittr")}
if(!require(data.table)){install.packages("data.table")}
if(!require(haven)){install.packages("haven")}
if(!require(openxlsx)){install.packages("openxlsx")}
if(!require(stargazer)){install.packages("stargazer")}
if(!require(knitr)){install.packages("knitr")}
if(!require(kableExtra)){install.packages("kableExtra")}
if(!require(formatR)){install.packages("formatR")}
if(!require(extraDistr)){install.packages("extraDistr")}
if(!require(ggdag)){install.packages("ggdag")}
source("https://raw.githubusercontent.com/dgrimald/Econometria_ENAP/refs/heads/main/Tema%20Beamer/themes_enap.R")
```

### *dgp*

Para fazer essa lista, você vai usar uma função chamada *dgp*. Essa função aceita 5 argumentos, a saber:

i. *n.id*: um escalar que define a quantidade de indivíduos que compõem a amostra;
ii. *delta_universidade*: um escalar que define o impacto (em reais) de concluir uma universidade sobre a renda futura do indivíduo;
iii. *delta_publica* um escalar que define o impacto (em reais) de se concluir uma universidade pública vis-à-vis uma universidade particular sobre a renda futura do indivíduo;
iv. *peso_alpha*: um escalar que define o peso relativo^[Se *peso_alpha*$=1$, então as habilidades individuais não observadas condicionam totalmente a probabilidade de acesso. No outro extremo, se *peso_alpha*$=0$ o acesso à universidade é dado por razões aleatórias.] de habilidades não observadas sobre o acesso à universidade - seja pública ou privada.

O **Chunk 1** abaixo carrega essa função

**Chunk 1: Carrega função dgp da página do curso no Github**
```{r echo=TRUE}
source("https://raw.githubusercontent.com/dgrimald/Econometria_ENAP/refs/heads/main/Aula%204/dgp.R")
```

### (1) Cria base de dados

Usando a função que você acabou de carregar, crie, dentro do **Chunk 2** uma amostra de dados com as seguintes especificações:

- 5000 indivíduos;
- o impacto de se concluir uma universidade sobre a renda é de BR\$ 6000,00;
- o impacto adicional sobre o salário de cursar uma universidade pública vis-à-vis uma universidade pública é de - BR\$800,00;
- o peso das habilidades intrínsecas é o maior possível (1). 

Dê o nome de **sample_1** a essa base de dados que você vai criar e use a função *head* para incluir no seu relatório as 20 primeiras linhas de **sample_1**. 

**lembre-se de ajustar o argumento eval para TRUE quando você for executar o arquivo (o mesmo vale para todos os chunks adiante)**.

**Chunk 2: Usa função dgp para criar amostra**
```{r echo=TRUE, eval=FALSE}
sample_1 <- 
```

### (2) DAG
Considerando o pdg definido pela função *dgp*, use o **Chunk 3** para criar um gráfico de DAG mostrando todos os *paths* entre o acesso a univesidade pública e a renda futura -  tal qual o que fizemos no slide 44 da Aula 4. Lembre-se de incluir as seguintes variáveis: $y, x_1, x_2, \alpha_i, D_u \text{ e } D_p$.

**Chunk 3: DAG: *paths* entre D_p e *y***
```{r echo=TRUE, fig.width=14, fig.height=10, eval=FALSE}

```

### (3) Correlações

No **Chunk 4**, calcule a correlação entre o salário (*y*) e o acesso à universidade (*D_u*). Lembre-se de levar em conta apenas as observações do período 1 (**t==1**).

**Chunk 4: Correlação entre acesso a universidade e renda futura**
```{r echo=TRUE, eval=FALSE}

```

No **Chunk 5**, calcule a correlação entre o salário (*y*) e o acesso à universidade pública (*D_p*). Lembre-se de levar em conta apenas as observações do período 1 (**t==1**).

**Chunk 5: Correlação entre acesso a universidade e renda futura**
```{r echo=TRUE, eval=FALSE}

```

### (4) Estimadores OLS

Sabendo que $D_p$ equivale a uma dummy que determina os indivíduos que fizeram faculdade pública e que $D_u$ equivale a uma dummy que determina os indivíduos que fizeram faculdade, use *sample_1* para estimar, dentro do **Chunk 6**, as seguintes regressões usando mínimos quadrados ordinários (OLS):

$$
(1) \; y_{i} =  \alpha_0 + \delta_u D_u \\
(2) \; y_{i} =  \alpha_0 + \delta_p D_p \\
(3) \; y_{i} =  \alpha_0 + \delta_u D_u + \delta_p D_p \\
$$

Lembre-se de levar em conta apenas as observações do período 1 (**t==1**) e de usar a função *summary* para incluir os resultados das regressões no seu relatório.

**Chunk 6: Estimadores OLS**
```{r echo=TRUE, eval=FALSE}

```

**Q1. O modelo (1) estimado acima encontra um coeficiente causal para o impacto da universidade sobre a renda futura? Justifique sua resposta usando o seu DAG.** 

R: [insira aqui sua resposta]

**Q2. O modelo (2) estimado acima encontra um coeficiente causal para o impacto da universidade pública sobre a renda futura? Justifique sua resposta usando o seu DAG.** R:

R: [insira aqui sua resposta]
  
